臺灣基隆地方法院刑事判決　　　　　　　100年度易字第126號
公　訴　人　臺灣基隆地方法院檢察署檢察官
被　　　告　黃仕杰
上列被告因詐欺案件，經檢察官聲請以簡易判決處刑（99年度偵
字第5214號），本院認為有刑事訴訟法第451條之1第4 項但書之
情形，爰依刑事訴訟法第452條之規定，裁定改依通常程序審理
，茲判決如下︰
    主      文
黃仕杰無罪。
    理      由
一、查檢察官聲請以簡易判決處刑之案件，法院於審理後，認應
    為無罪判決之諭知者，應適用通常程序審判之，刑事訴訟法
    第452 條定有明文。本件檢察官原係聲請簡易判決處刑，但
    本院經審理後，認應為無罪判決之諭知，故裁定改依通常程
    序審判，合先敘明。
二、公訴意旨略以：被告黃仕杰能預見提供金融機構帳戶提款卡
    及提款密碼予他人使用，可能幫助他人遂行詐欺取財犯行，
    仍不違背其本意，而基於幫助詐欺之不確定故意，將其所開
    立之第一商業銀行瑞芳分行帳號00000000000 號帳戶之提款
    卡及密碼，於民國99年6月21日下午4時許，在基隆火車站前
    之星巴克咖啡店，交付與某真實姓名年籍不詳之詐欺集團成
    員，嗣上揭詐欺集團成員意圖為自己不法之所有，基於詐欺
    之犯意聯絡，於99年6月23日晚上6時26分許，撥打林忠良之
    電話，佯稱林忠良向雅虎奇摩購物網站購買商品分期有問題
    ，要求林忠良至提款機前按其指示操作以取消分期付款設定
    之名義，致林忠良陷於錯誤，而於99年6月23日晚上8時34分
    許起至同日晚上8時36分許止，在臺北市○○區○○街1段63
    號1 樓第一商業銀行大稻埕分行自動櫃員機將新臺幣（下同
    ）8萬元、1仟元，共計8萬1仟元匯至被告所有之上開帳戶，
    並於該款項匯入帳戶後，旋即提領一空。因認被告涉有刑法
    第30條第1項、第339條第1項之幫助詐欺罪嫌云云。
三、公訴意旨認被告涉犯上開罪嫌，無非係以下列證據為其主要
    論據：
  (一)被告供承上開第一銀行瑞芳分行之帳戶為渠所開設，且係渠
    將該等帳戶之提款卡與密碼交付他人使用。
  (二)被告上開帳戶之開戶資料及交易明細表。
  (三)證人即被害人林忠良於警詢中之證言。
  (四)被害人林忠良自動櫃員機匯款交易明細。
四、按被告以外之人於審判外之陳述，雖不符前4 條之規定，而
    經當事人於審判程序同意作為證據，法院審酌該言詞陳述或
    書面陳述作成時之情況，認為適當者，亦得為證據。當事人
    、代理人或辯護人於法院調查證據時，知有第159條第1項不
    得為證據之情形，而未於言詞辯論終結前聲明異議者，視為
    有前項之同意。刑事訴訟法第159條之5定有明文。經查，本
    件判決以下所引用審判外之言詞或書面陳述，性質上雖屬傳
    聞證據，惟經本院審理時予以提示並告以要旨，公訴人及被
    告均未於言詞辯論終結前聲明異議，依刑事訴訟法第159 條
    之5 規定，自應例外賦予其證據適格之地位，而認其具有證
    據能力。
五、按犯罪事實應依證據認定之，無證據不得認定犯罪事實；又
    不能證明被告犯罪者應諭知無罪之判決，刑事訴訟法第 154
    條第2項、第301條第1 項前段分別定有明文。復按事實之認
    定，應憑證據，如未能發現相當證據，或證據不足以證明，
    自不能以推測或擬制之方法，以為裁判基礎；又認定犯罪事
    實所憑之證據，雖不以直接證據為限，間接證據亦包括在內
    ，然而無論直接或間接證據，其為訴訟上之證明，須於通常
    一般之人均不致有所懷疑，而得確信其為真實之程度者，始
    得據為有罪之認定。再按刑事訴訟法第161條已於91年2 月8
    日修正公布，其第1 項規定：檢察官就被告犯罪事實，應負
    舉證責任，並指出證明之方法。因此，檢察官對於起訴之犯
    罪事實，應負提出證據及說服法院之實質舉證責任。倘其所
    提出之證據，不足為被告有罪之積極證明，或其指出證明之
    方法，無從說服法院以形成被告有罪之心證，基於無罪推定
    之原則，自應為被告無罪判決之諭知。末按刑法關於犯罪之
    故意，係採希望主義，不但直接故意，須犯人對於構成犯罪
    之事實具備明知及有意使其發生之兩個要件，即間接故意，
    亦須犯人對於構成犯罪之事實預見其發生，且其發生不違背
    犯人本意始成立（最高法院40年台上字第86號、76年台上字
    第4986號、92年台上字第128 號、22年上字第4229號判例意
    旨參照）。
六、訊據被告黃仕杰堅決否認有幫助詐欺之行為，略以：「我那
    時看自由時報應徵工作，對方說要雙證件影本，要提款卡及
    密碼，我報紙有提供給警方，我是開戶前幾天看報紙，約在
    99年6 月中旬左右看的自由時報。我交給對方時間確實是99
    年6月21日下午4時，該帳戶是我當天新開戶的，因我那時提
    款卡都不見了，我又急於找工作，對方說要幫公司收貨款，
    而貨款會連同薪資匯入帳戶，所以要我提供帳戶及提款卡給
    對方取帳款用，因為我是送貨司機怕錢的問題所以錢要匯入
    我帳戶，所以這些帳戶資料及提款卡要給他。我開戶時存入
    1 仟元，因為對方說裡面不可以有餘額，我的錢不可以和公
    司的錢混在一起，那1 仟元是我的錢，所以我又立刻領出來
    ，我把帳戶交給對方時，裡面的錢為0 元。因為對方一直沒
    有通知我去工作，後來我去刷本子發覺裡面有錢進去，我想
    說我還沒有去工作為何會有錢，所以我就把我帳戶停掉，我
    本來要暫停使用，但銀行說不可以暫停使用。」、「因為那
    時候我應徵工作對方說需要提款卡，而且對方說名額快滿了
    ，他有幫我留一個名額，所以當天我的證件包括身分證及健
    保卡就都有重辦。他說我們送貨，對方的貨款會匯到我們戶
    頭，我的薪資則另外給，提款卡交給公司，公司會請客戶將
    貨款匯到我們帳戶，薪資則另外給。我提款卡給他，所以我
    沒有辦法領錢，我卡片交給他是要貨款匯入，我薪資是他另
    外要給我，我提款卡給他所以我沒有辦法領錢。他說公司成
    員很多，每個司機要看送貨金額多少，然後有抽成。因為有
    簡訊通知我帳戶提款提領次數超過4 次，所以我當天就去刷
    本子，發現裡面有錢，覺得很奇怪，我就打電話去銀行問這
    個帳戶可不可以停用，銀行說不可以要辦理掛失，我確定我
    有打電話去掛失，我當時打080 客服的電話。我之前有問朋
    友，朋友說給提款卡不會怎樣，但因為我沒有去工作卻發現
    裡面有錢，我又再打電話問我當警察的朋友，他告訴我，我
    可能被作人頭戶。」、「我不認識對方，也不知道對方是詐
    騙集團，我不知道對方要做不法行為，我真的去應徵工作，
    我也沒有拿到好處。我沒有違法，我是無罪。」等語置辯。
    經查：
  (一)上開第一銀行瑞芳分行之帳戶為被告所申辦，而被害人林忠
    良於上開時、地為不明人士詐騙，以操作提款機，匯款進入
    被告上開帳戶，嗣為詐騙集團成員提領一空等情，業據被告
    供陳在卷，核與證人即被害人林忠良警詢中證述情節相符，
    且有被告上開帳戶申辦資料及自動提款機交易明細附卷可稽
    ，則被告所申辦之上開帳戶為不明人士用於詐欺他人之事實
    ，應可認定。然上開證據，雖足以證明被害人確實因遭詐騙
    而將款項匯入被告所有上開帳戶之事實，但尚無法據此逕予
    推認被告於交付帳戶之提款卡與密碼予他人時，有容任他人
    使用而為幫助詐欺之犯意。
  (二)被告於警詢中即已向警提及，其係為了找工作，於99年6 月
    中旬某日，看報紙之徵人廣告，而撥打報載電話0000000000
    號，與對方聯絡，嗣有一位自稱林經理的先生與被告聯繫，
    要被告交付身分證、健保卡、第一商業銀行存摺之影本及提
    款卡與個人履歷表，並和被告相約於99年6 月21日14時20分
    在基隆市火車站見面，而由一名男子前來接洽，該男子對被
    告稱要被告把上開資料交給公司審核，並要走被告之提款卡
    密碼等情，員警並依被告所述，查得被告所稱刊登有徵人廣
    告之報紙影印附卷（詳偵卷第34頁，報載「外勤人員  兼職
    可‧男女不拘‧週休  享勞健保‧無經驗可  忙線或不通請
    多撥幾次 0000-000000」），以上事實有卷附警詢筆錄可證
    。足認前揭報紙廣告係由對林忠良詐欺取財之詐騙集團所委
    刊，乃假借徵人名義，騙取犯罪所需人頭帳戶之求職陷阱。
    被告所辯看報紙廣告應徵工作，與對方電話聯絡洽詢後，遭
    詐騙集團騙走存摺影本、提款卡及密碼等情節，並非子虛，
    應堪採信。
  (三)刑事法上幫助犯之成立須主觀上有幫助故意，客觀上有幫助
    行為，即行為人知他人係實施犯罪，且認識其行為將足以就
    他人所實施之犯罪發生助力為要件，若其行為雖在外觀上有
    對他人犯罪施以助力，然其對正犯之犯罪行為並無認識，即
    屬欠缺幫助故意，自難論以幫助犯。提供自己帳戶予他人之
    原因非一，蓄意犯罪者固然不少，因被騙而成為被害人之情
    形，亦所在多有，非必然出於幫助他人實施犯罪之故意，是
    提供帳戶之人是否成立犯罪，自應依證據證明之。一般人對
    於社會事物之警覺性或風險評估，常因人而異，且與受教程
    度、從事之職業、心智是否成熟，並無必然之關連，此觀諸
    詐騙集團之詐騙手法，經政府大力宣導及媒體大幅報導後，
    猶恆見高級知識分子受騙，即可明瞭。現今詐欺集團詐騙手
    法花招百出，無所不騙，除一般以詐騙電話誘騙民眾匯款之
    外，利用刊登求職廣告或申辦貸款廣告手法，騙取可以逃避
    執法人員追查之金融機構存款帳戶供渠等使用，亦時有所聞
    。不法份子利用被告亟欲求職之心態，宣稱為支付薪資、存
    入貨款，而誘使提供帳戶之提款卡及密碼，並非毫無說服力
    ，被告據此交付上開第一銀行瑞芳分行之帳戶提款卡及密碼
    之目的既為工作，已如前述，則被告尚須以勞務換取對價，
    此與販賣、出租或其他利用交付帳戶本身獲利之行為，因對
    方直接給予利益換取帳戶資料，可推論提供帳戶者如具一般
    智識程度，應能預見收購帳戶者目的係運用該帳戶作為財產
    上不法用途而獲利，始可能平衡其收受帳戶付出之成本之情
    形，迥然有異。是被告因應徵工作而交付帳戶之提款卡及密
    碼，如非有確實證據足認被告交付當時，主觀上可預見收取
    帳戶者將利用該帳戶作為詐欺犯罪使用，否則基於無罪推定
    原則，仍難率予認定被告有幫助他人詐欺之故意。被告所為
    固與一般人所會採取之應對措施有所落差，然以一般常人智
    識程度及社會經驗可能判別其中有詐之推論，並不能排除另
    有因年紀尚輕或社會經驗不足，而不具此種警覺程度之人，
    若一般人會因詐騙集團成員言詞相誘而陷於錯誤，進而交付
    鉅額財物，則金融帳戶之持有人因相同原因陷於錯誤，並交
    付提款卡及密碼洵有可能，自不能以吾等客觀常人智識經驗
    為基準，遽而推論被告必具相同警覺程度，而對「構成犯罪
    之事實必有預見」。公訴人係以從事犯罪偵查工作者之角度
    ，採間接推論之方式，認定被告具有幫助詐欺之故意，卻完
    全忽略被告僅係一般民眾，對詐騙集團詭譎多變之詐騙技倆
    ，非當然知悉，對於提款卡及密碼交付他人，可能被詐騙集
    團利用充詐騙他人之工具，亦未必有認識。又以一個正常理
    性人來說，豈有無償提供自己帳戶予詐欺集團使用，讓詐欺
    集團得以隱身幕後，享受鉅額不法暴利，無端讓自己接受檢
    警追查，負擔刑責之理，此點不合情理至極之事，反而未見
    公訴人有何論述。是以公訴人在被告否認犯罪下，僅依間接
    推論，即謂被告所辯不可採信，並更進一步指被告係基於不
    確定故意將帳戶資料交付詐欺集團，實不足取。
七、綜上所述，被告所提供之帳戶固遭詐欺集團利用作為詐欺取
    財之人頭帳戶，然被告交付提款卡、密碼予詐欺集團，既係
    因求職受騙而交付，難認被告對於交付之帳戶資料將遭詐欺
    集團使用作為行騙之工具有所認識，則被告有無提供系爭帳
    戶供他人為詐欺取財使用之動機與目的，即有合理懷疑存在
    。公訴人所舉之證據，尚無法證明被告確有幫助詐欺取財之
    犯意，且本院綜合公訴人所提出之證據及卷內之所有直接及
    間接證據後，認為尚無法達到令通常一般之人均不致於有所
    懷疑，而得確信被告確有公訴人所指上開幫助詐欺取財之犯
    行。此外，復查無其他積極之證據，足資證明被告確有上開
    幫助詐欺取財之犯行，揆諸首揭法條及判例、判決意旨，應
    認不能證明被告犯罪，依法應為被告無罪之諭知。
八、據上論斷，應依刑事訴訟法第452條、第301條第1 項，判決
    如主文。
本案經檢察官李辛茹到庭執行職務。
中    華    民    國   100    年    4     月    14    日
                  刑事第二庭審判長法  官  王福康
                                  法  官  羅貞元
                                  法  官  劉桂金
以上正本證明與原本無異。
如不服本判決應於收受送達後10日內向本院提出上訴書狀，並應
敘述具體理由；其未敘述上訴理由者，應於上訴期間屆滿後20日
內向本院補提理由書（均須按他造當事人之人數附繕本）「切勿
逕送上級法院」。
中    華    民    國   100    年    4     月    14    日
                                  書記官  彭淑芳